【裁判字號】    94,訴,1418
【裁判日期】    950331
【裁判案由】    返還股票
【裁判全文】
臺灣板橋地方法院民事判決              94年度訴字第1418號
原      告  耕興股份有限公司
                              .
法定代理人  丙○○
訴訟代理人  林文淵律師
被      告  甲○○
                              .
訴訟代理人  林峻立律師
            黃舒瑜律師
複  代理人  許慧如律師
上列當事人間請求返還股票事件，本院於中華民國95年3月17日
言詞辯論終結，判決如下：
    主  文
被告應給付原告「耕興股份有限公司」股票肆萬陸仟參佰陸拾肆
股。
訴訟費用由被告負擔。
本判決於原告以新臺幣柒拾陸萬元為被告預供擔保後，得假執行
，但被告如以新臺幣貳佰貳拾捌萬元為原告預供擔保後，得免為
假執行。
    事實及理由
甲、程序部分：
    按訴狀送達後，原告不得將原訴變更或追加他訴，但請求之
    基礎事實同一者、不甚礙被告之防禦及訴訟之終結者，不在
    此限，民事訴訟法第255 條第1 項第2 款、第7 款定有明文
    。本件原告起訴依下述價購合約之約定及連帶債務之法律關
    係請求被告返還股票，嗣於本院民國94年11月25日及同年12
    月30日言詞辯論期日分別追加以服務承諾書之約定及債務不
    履行之規定為其請求權基礎，雖為被告所不同意，惟系爭服
    務承諾書係依上開價購合約第二條3-2-2 B3之規定所簽訂，
    其內容涉及被告就該價購合約應履行之義務內容，且原告起
    訴業已主張因該價購契約之債務人信超公司有債務不履行情
    事，被告為其連帶保證人，則其追加依連帶保證關係請求被
    告負擔保之責，請求之基礎事實顯屬同一，且依訴訟進行之
    程度，亦不致妨礙被告之防禦與訴訟之終結，揆諸前開規定
    ，核無不合，應予准許。
乙、實體部分：
一、原告主張：原告為股票上櫃公司，於91年5 月1 日與信超技
    術股份有限公司（下稱信超公司）訂定「耕興／信超價購合
    約」（下稱系爭價購合約），約定信超公司及其股東即訴外
    人吳仲超、乙○○、邱春華、張善龍、周靜雯、施舜耕及被
    告之經營團隊於價購後成為原告可自主營運之獨立部門即認
    證二部，價購價金新臺幣（下同）45,000,000元，依價購合
    約第二條3-2-1 A 、3-2-2 之規定，其中15,000,000元為信
    超公司之淨值，另外30,000,000元於原告認證二部符合價購
    合約附表（如附表一）之3 年稅前淨利共計78,000,000元預
    期經營目標時，則屬信超公司經營團隊之價值，按附表二所
    示方式，以各該金額折算等值原告股票，分別依信超股東之
    股份比例交付之。如原告認證二部未達價購合約附表之預期
    經營目標時，依價購合約附表說明第8 條規定，則應追減上
    開原告支付之股票，並由信超公司股東任價購合約之連帶保
    證人。信超公司股東亦於同日依價購合約第二條3-2-2 B3之
    規定，簽署服務承諾書，承諾協助前開約定事項。締約後原
    告業已依約交付信超公司15,000,000元及按附表二之等值原
    告公司股票予信超公司股東，其中，被告即取得原告公司股
    票106,000 股。惟原告認證二部雖符合價購合約附表前2 年
    之經營目標，但第3 年經營績效不佳，前後3 年稅前淨利共
    計43,884,824元，達成率僅56.26%，信超公司因而有不完全
    給付之情事，從而為連帶保證人之被告自負連帶保證之責，
    應返還股票46,364股（計算式：43,884,824÷78,000,000≒
    56.26%；1 －56.26%＝43.74%；106,000 ×43.74%≒46,364
    ）。爰依價購合約、服務承諾書之約定、債務不履行之規定
    及連帶保證之法律關係，請求被告返還股票等語，並聲明：
    (一)被告應給付原告「耕興股份有限公司」股票46,364 股 。
    (二)願供擔保請准宣告假執行。
二、被告則以：
    (一)依價購合約說明第8 條約定：「第3 年開始（93/7）應先
      行檢討前2 年度淨利達成情形，如有不足時，耕興同意於
      第3 年結束（94/6）後一併檢討3 年目標達成情形，並做
      為追加減股票總張數依據，如屆時仍未能達成目標，其應
      追減股票張數由第3 年可分配紅利中扣回。」之文義，並
      無法得出被告應負擔保達成原告第3 年度經營目標責任。
      蓋價購合約附表所列原告第3 年經營目標，係配合價購合
      約附表說明第8 條，僅於原告前2 年經營目標未達成時，
      始用以第3 年一併檢討之用。尚難據此推論被告第3 年之
      經營目標之擔保責任。
    (二)又依價購合約第二條3-2-2 B 規定：「(1)價構合約簽署後
      支付10,000,000元等值股票。(2)價購後第1 年及第2 年支
      付另外20,000,000元等值股票，分8 期發放，每季結束後
      1 週內發放1 期，每期2,500,000 元。」原告亦依上開規
      定於2 年內交付前開股票。如被告應擔保第3 年之績效，
      則原告何以在尚不確定受有損害之情況下，於前2 年期滿
      即交付全數之股票？顯與一般交易習慣及商業考量有違。
    (三)參諸服務承諾書第5 條：「承諾協助經營團達成經營目標
      ，及2 年（自91/5/1~93/6//30 止）內經營團隊內容完整
      ，若中途離職，除天災或不可抗力之事件外，同意返還耕
      興股東已支付之支付價值等值股票；並於每期取得股票時
      ，繳存耕興與該其股票價值等額之商業本票做為履約保證
      金。耕興於收受本票時，應給付收據，並同意不挪為他用
      ，2 年期滿後退還繳存之商業本票共9 張。」之約定，被
      告既需繳存同值面額之商業本票作為履約保證之用，如被
      告未履約，原告應無退還商業本票之理，顯見原告返還商
      業本票時，即表被告業已履行其擔保之責。今原告已於達
      成第2 年經營目標時，退還全部前開商業本票，自表被告
      業已履行其擔保之責。綜上所述，被告依服務承諾書第5
      條負擔保責任之「協助經營團隊達成經營目標」及「經營
      團隊內容完整」，均應以2 年為期，不及於第3 年經營目
      標部份。
    (四)無法自價購合約說明第8 條導出原告得請求返還股票之依
      據：按價購合約說明第8 條規定觀之，其前提要件係「前
      2 年淨利達成情況有所不足」時，始有該條之適用。故依
      反面解釋，若原告認證二部於第2 年結束時已達前2 年淨
      利目標，既不成立其前提要件，自無須依該條規定檢討，
      亦無該條追減股票張數規定之適用。今原告認證二部業達
      前2 年淨利目標，原告自不得依該條追減股票。況上開條
      文僅規定原告得就第3 年可分配紅利中扣回應追減股票張
      數，並無被告應將先前分配之股票返還原告之明文約定。
      從而原告援引價購合約說明第8 條為被告返還股票之依據
      ，洵屬無據。
    等語，資為抗辯，並聲明：(一)原告之訴及假執行之聲請均駁
    回。(二)願供擔保請准宣告免予假執行。
三、兩造於本院95年2月7日言詞辯論期日協議不爭執之事實為：
    (一)信超公司於91年5 月1 日邀同其公司股東為連帶保證人，
      與原告簽訂價購合約，由原告價購信超公司，被告並出具
      服務承諾書交原告收執。就原告應支付之價購款，於價購
      合約第2 條3-2-1 A 約定「符合附表所列營收及淨利目標
      時，以45,000,000元減公司淨值15,000,000元認定。」並
      於第2 條3-2-2 A 約定支付方式：「(1)耕興之特定股東以
      等值耕興股票，直接支付信超股東及員工各成員。」另於
      價購合約附表記載如附表一，並於價購合約附表說明第8
      條約定：「第3 年開始（93/7）應先行檢討前2 年度淨利
      達成情形，如有不足時，耕興同意於第3 年結束（94/6
      ）後一併檢討3 年目標達成情形，並做為追加減股票總張
      數依據，如屆時仍未能達成目標，其應追減股票張數由第
      3 年可分配紅利中扣回。」
    (二)原告業將上開價購款依價購合約書之規定，以原告股票分
      配給信超股東，其中被告受領系爭106 張股票，股數計
      106,000 股。嗣被告於93年10月2 日自原告離職，原告已
      依服務承諾書第5 條後段規定將被告繳存之商業本票全數
      返還予被告。
    (三)原告認證二部自91年7 月起至93年6 月止，均有達成價購
      合約附表所列第1 年及第2 年之經營目標。但未達第3 年
      稅前淨利。
四、本件經依民事訴訟法第271條之1準用同法第270條之1第1項
    第3款規定，整理並協議簡化爭點後，兩造同意就該協議簡
    化後之爭點為言詞辯論，依同法第270條之1第3項之規定，
    本院僅須就兩造協議簡化之爭點為審究。兩造於本院95年2
    月7日言詞辯論期日協議之爭點為：價購合約附表說明第8條
    規定是否指原告認證二部自91年7月起至93年6月止之營業淨
    利已符合約定目標時，包含被告之信超股東就第3年之約定
    目標是否達成，即不負擔保責任？或係指包含被告之信超股
    東就原告認證二部自91年7月起至94年6月止，須達成計
    78,000,000元之稅前淨利目標，均負擔保責任？
五、茲就上開爭點審究如下：
    (一)按解釋意思表示，應探求當事人之真意，不得拘泥於所用
      之辭句，民法第98條定有明文。次按解釋契約，固須探求
      當事人立約時之真意，不能拘泥於契約之文字，但契約文
      字業已表示當事人真意，無須別事探求者，即不得反捨契
      約文字而更為曲解，最高法院17年上字第1118號判例可資
      參照。
    (二)查系爭價購合約於第2 條第3 項就價購信超公司之價值，
      分別於同條3-1 及3-2 就公司淨值及支付價值有為約定，
      並於3-2-1 A 約定：「符合附表所列營收及淨利目標時，
      以45,000,000元減公司淨值15,000,000元認定。」，則除
      公司淨值15,000,000元外，其餘45,000,000元扣除公司淨
      值15,000,000元之30,000,000元部分係屬支付價值，應無
      疑義。又就系爭30,000,000元之支付價值應如何計算，如
      何給付，系爭價購合約於第2 條3-2 依序規定之。除上開
      3-2-1 A 規定於符合價購合約附表所列營收及淨利目標時
      ，支付價值以30,000,000元認定之外，於3-2-2 C2另約定
      ：「信超應由負責人吳仲超先生承諾達成預期經營目標，
      原股東2 年內陣容完整，並經全體股東確認保證。若2 年
      內信超股東違反經營團隊完整之承諾時，信超該股東應返
      還耕興支付之支付價值等值股票，交予吳仲超先生全權處
      理並尋找替代人員，但仍應以達成附表所列經營目標為前
      提。」等語，參諸系爭價購合約附表所列91年7 月起至94
      年6 月止之3 年經營目標稅前淨利之規劃，並價購合約附
      表說明第8 條：「第3 年開始（93/7）應先行檢討前2 年
      度淨利達成情形，如有不足時，耕興同意於第3 年結束（
      94/6）後一併檢討3 年目標達成情形，並做為追加減股票
      總張數依據，如屆時仍未能達成目標，其應追減股票張數
      由第3 年可分配紅利中扣回。」等語，已可清楚得知當事
      人立約時之真意，除信超公司之股東應擔保2 年團隊完整
      外，就支付價值之數額，須視原告認證二部3 年之稅前淨
      利是否合於約定之經營目標以為決定，僅於達成約定經營
      目標時，始以30,000,000元作為支付價值之數額，否則即
      須追減支付價值。
    (三)又原告業依系爭價購合約第2 條3-2-2B支付時程：「1.價
      購合約簽署後支付10,000,000等值股票（支付基準：91年
      5 月1 日，支付日期91年7 月31日前）」、「2.價購後第
      1 年及第2 年支付另外20,000,000等值股票，分8 期發放
      ，每季結束後1 週內發放1 期，每期2,500,000 」之約定
      ，於2 年內給付該預定30,000,000元之支付價值與信超公
      司股東，而原告認證二部自91年7 月起至93年6 月止，固
      有達成價購合約附表所列第1 年及第2 年之經營目標，但
      未達第3 年稅前淨利之事實，此為兩造所不爭執。則原告
      主張被告應對信超公司因追減支付價值返還股票之義務負
      連帶責任，應堪採取。
    (四)被告雖抗辯依合約之約定，認證2 部於達成2 年計
      42,000,000元之稅前淨利後，原告即不得追回已給付之股
      票等語，惟查，
      1.兩造既於系爭價購合約書之附表表列約定3 年之經營目
        標，又於系爭價購契約第2 條3-2-1 A 、3-2-2 C2及附
        表說明第8 條約定，僅於認證2 部達成3 年78,000,000
        元稅前淨利之約定經營目標時，始以30,000,000元作為
        支付價值之數額，否則即須追減支付價值，有如前述，
        則被告抗辯：其僅擔保2 年經營目標之達成，已有誤會
        。
      2.被告雖再以：原告依據價購合約第2 條3-2-2 B 規定，
        係於前2 年內交付信超公司股東全數折合30,000,000元
        之等值股票，並非分3 年期交付，原告亦依服務承諾書
        第5 條規定，如數返還被告原先用以擔保履約之全數商
        業本票，顯見被告已盡擔保之責，且原告無受損害，是
        被告無須擔保第3 年之績效，否則明明需要擔保第3 年
        之績效，卻在損害尚不確定之前2 年期滿即交付全數股
        票並返還擔保之商業本票，豈不與一般交易習慣及商業
        考量有違等語置辯。查原告確依系爭價購合約第2 條
        3-2-2B支付時程之約定，於前2 年內給付30,000,000元
        等值之股票，惟該3-2-2 B 5 之約定，係屬支付方式之
        約定，究難與保證責任期間相提併論。又被告依據價購
        合約及服務承諾書規定，所負之擔保責任包括「協助經
        營團隊達成經營目標」及「經營團隊內容完整」2 者，
        其擔保期間依價購合約第2 條3-2-2 C2、附表及服務承
        諾書第5 條所述，各為3 年及2 年。再依服務承諾書第
        5 條中、後段規定，如於2 年內中途離職者，應返還股
        票；並應交付同額商業本票，待被告完成2 年內經營團
        隊內容完整之保證後，始於2 年後退還前開商業本票，
        足見該本票係在擔保「經營團隊內容完整」，並非「協
        助經營團隊達成經營目標」，是亦難執原告將本票返還
        ，即認已免除被告就達成經營目標之擔保責任。
      3.被告雖又援引系爭價購合約說明第8 條之約定，抗辯該
        條適用之前提要件係「前2 年淨利達成情況有所不足」
        ，故依反面解釋，若原告認證二部於第2 年結束時已達
        前2 年淨利目標，既不成立其前提要件，自無須依該條
        規定檢討，亦無該條追減股票張數規定之適用等語，惟
        兩造於價購合約中確已約定3 年經營目標乙節，有如前
        述，依系爭價購合約說明第8 條約定：「第3 年開始（
        93/7）應先行檢討前2 年度淨利達成情形，如有不足時
        ，耕興同意於第3 年結束（94/6）後一併檢討3 年目標
        達成情形，並做為追加減股票總張數依據，如屆時仍未
        能達成目標，其應追減股票張數由第3 年可分配紅利中
        扣回。」，應係為求隨時掌控經營目標達成狀況，就達
        成狀況檢討時程之規定，既約定「先行」檢討，即無拋
        棄第3 年經營目標之意，僅於第3 年開始時先就前2 年
        情況加以檢視，倘前2 年達成之淨利有不足時，原告同
        意寬限至第3 年一併檢討，使原告認證二部未達前2 年
        目標之情形下，可於第3 年嘗試補回，尚無前2 年經營
        目標達成時，即無庸就第3 年經營目標是否達成進行檢
        討之意。被告上開抗辯，亦有誤會，不足採取。
    (五)被告又抗辯：系爭價購合約說明第8 條之約定，僅規定原
      告得就第3 年可分配紅利中扣回應追減股票張數，並無被
      告應將先前分配之股票返還原告之明文約定等語。查系爭
      價購合約說明第8 條約定，於未達目標時，由第3 年可分
      配紅利中扣回應追減股票張數，綜觀價購合約規定，該目
      標之達成既影響支付價值數額之計算，與支付價值同值之
      股票亦已發放，原告於第3 年經營目標達成與否已經確認
      時，自可依達成比例追減前已交付之股票，其真意係得先
      就被告第3 年可分配紅利扣回，應無僅得由此扣回之意。
      是被告上開抗辯，亦不足取。
六、末查，原告主張其認證二部91年7 月起至94年6 月止3 年之
    經營績效稅前淨利各為25,612,591元（91年7 月至92年6 月
    經營收入25,689,890元－呆帳77,299元＝25,612,591元）、
    20,231,095元（92年7 月至93年6 月經營收入24,019,949
    元－呆帳3,788,854 元＝20,231,095元）、－1,958,862 元
    （93年7 月至94年6 月經營收入－400,402 元－呆帳
    1,558,460 元＝－1,958,862 元），3 年經營績效共計
    43,884,824元（25,612,591元＋20,231,095元＋－
    1,958,862 元＝43,884,824元），業據提出原告製作認證二
    部損益表2 張、91年至94年認證二部損益表影本共4 份、
    EMC 應收帳款單影本1 份、Safety應收帳款表影本1 份（見
    本院卷第21及第92頁、第22至第33頁、第34至第37頁、第38
    至第45頁），雖為被告所否認，但並未附具理由，且原告為
    一公開發行公司，其製作之損益表等財報資料均須經會計師
    簽證後送主管機關審核，難認有何虛偽之理，其內容應屬信
    實。被告空言否認，未能就各該認有疑項目舉證說明，所辯
    尚無可採。
七、又本件被告因自原告公司離職，故無「第3 年可分配之紅利
    」，從而，原告依價購合約、服務承諾書之約定、債務不履
    行之規定及連帶保證之法律關係請求被告返還按未達成經營
    目標比例計算之原告公司股票46,364股（計算式：
    43,884,824÷78,000,000≒56.26%；1 －56.26%＝43.74%；
    106,000 ×43.74%≒46,364）為有理由，應予准許。
八、兩造陳明願供擔保，聲請宣告假執行或免為假執行，經核尚
    無不合，爰各酌定相當之擔保金額，一併准許之。
九、原告之訴為有理由，依民事訴訟法第78條、第390 條第2 項
    、第392 條第2 項，判決如主文。
中    華    民    國    95    年    3    月    31    日
                  民事第三庭  法  官    陳麗玲
以上正本係照原本作成
如對本判決上訴，須於判決送達後20日內向本院提出上訴狀
中    華    民    國    95    年    3    月    31    日
                              書記官    顧嘉文
附表一
┌───┬─────┬──────┬──────┬──────┐
│年度  │ 期間     │ 營業額     │ 稅前淨利   │稅後可分配紅│
│      │          │            │            │利          │
├───┼─────┼──────┼──────┼──────┤
│第1年 │91/7~92/6 │36,000,000元│18,000,000元│ 13.5%      │
├───┼─────┼──────┼──────┼──────┤
│第2年 │92/7~93/6 │48,000,000元│24,000,000元│ 20  %      │
├───┼─────┼──────┼──────┼──────┤
│第3年 │93/7~94/6 │60,000,000元│36,000,000元│ 30  %      │
├───┼─────┼──────┼──────┼──────┤
│共計  │          │            │78,000,000元│            │
└───┴─────┴──────┴──────┴──────┘
附表二
┌────┬─────┬──────┬──────┬─────┐
│日期    │期別      │現金        │等值股票股數│被告分配所│
│        │          │            │            │得張數    │
├────┼─────┼──────┼──────┼─────┤
│91/8/30 │第一期價值│10,000,000元│ 160,000股  │ 40,000股 │
├────┼─────┼──────┼──────┼─────┤
│91/10/1 │第二期價值│ 2,500,000元│  44,000股  │  7,000股 │
├────┼─────┼──────┼──────┼─────┤
│92/1/2  │第三期價值│ 2,500,000元│  41,000股  │  7,000股 │
├────┼─────┼──────┼──────┼─────┤
│92/4/7  │第四期價值│ 2,500,000元│  46,000股  │  8,000股 │
├────┼─────┼──────┼──────┼─────┤
│92/7/7  │第五期價值│ 2,500,000元│  44,000股  │  7,000股 │
├────┼─────┼──────┼──────┼─────┤
│92/10/9 │第六期價值│ 2,500,000元│  44,000股  │  10000股 │
├────┼─────┼──────┼──────┼─────┤
│93/1/10 │第七期價值│ 2,500,000元│  48,000股  │  10000股 │
├────┼─────┼──────┼──────┼─────┤
│93/4/14 │第八期價值│ 2,500,000元│  46,000股  │  10000股 │
├────┼─────┼──────┼──────┼─────┤
│93/7/14 │第九期價值│ 2,500,000元│  33,000股  │  7,000股 │
├────┴─────┼──────┼──────┼─────┤
│合計                │30,000,000元│ 506,000股  │106,000股 │
└──────────┴──────┴──────┴─────┘


司法院資訊處製作；財團法人民間司法改革基金會備份。
